臺灣板橋地方法院民事判決　　　　　　　99年度訴字第2566號
原　　　告　戴淑滇
　　　　　　戴玉珍
共　　　同
訴訟代理人　黃勝文律師
　　　　　　彭珮瑄律師
被　　　告　楊天保
訴訟代理人　蕭琪男律師
上列當事人間請求返還投資款事件，本院於民國100 年5 月9 日
言詞辯論終結，判決如下：
    主  文
原告之訴及假執行之聲請均駁回。
訴訟費用由原告負擔。
    事實及理由
一、原告方面主張：
（一）原告與訴外人楊戴月雀（已歿）為親姐妹，3 人於民國83
      年間約定共同短期投資法拍屋買賣，並於83年5 月17日由
      每人各出資1/3 ，即新台幣（下同）60萬元，合計180 萬
      元，由楊戴月雀以自己名義購買苗栗縣苗栗市○○段0000
      -0000 地號之法拍不動產，原告2 人於胞兄位於新竹市○
      ○路161 號住處，各將投資款60萬元交付予楊戴月雀，作
      為投資上開法拍不動產之用。又系爭法拍不動產土地於98
      年間曾因分割而增加苗栗市○○段0000-0000 地號，故原
      告與楊戴月雀就該次法拍屋買賣之投資標的包含苗栗市○
      ○段0000-0000 地號土地、苗栗市○○段0000-0000 地號
      土地、苗栗市○○段00000-000 建號之房屋。其中苗栗市
      ○○段0000-0000 地號土地已由苗栗縣政府徵收，徵收補
      償費為17萬3,712 元。
（二）楊戴月雀與原告約定共同投資法拍屋買賣時，即約定此筆
      投資屬短期投資，楊戴月雀必定迅速將系爭房地出售，將
      投資款項返還予原告，然楊戴月雀生前遲遲無法順利售出
      系爭房地，其於生前即已允諾原告，縱系爭房地未順利售
      出，亦會以現金將120 萬之投資款悉數返還予原告，如往
      生時仍未返還，亦已告知將完全繼承渠財產之子即被告楊
      天保，將來定將原告2 人所投資之款項以現金返還。楊戴
      月雀已於97年9 月1 日遭其配偶楊森鴻一刀刺死，被告業
      於98年6 月間依據楊戴月雀遺囑繼承全部遺產，卻全然未
      先償還積欠原告之120 萬元投資款，原告不得不提起本件
      訴訟。惟若鈞院認為原告交付予楊戴月雀之投資款120 萬
      元，於投資後已轉為投資之標的之持分，無法請求現金返
      還，由於系爭投資標的已全部由被告繼承，則原告以備位
      聲明請求被告將上開不動產應有部分1/3 各移轉予原告。
      另給付徵收補償費各1/3 ，即5 萬7,904 元予原告。
（三）原告與楊戴月雀間之法律關係屬合資契約，為無名契約，
      並無民法合夥規定之適用。又楊戴月雀生前與原告已約定
      ，系爭房地之合資契約部分僅由楊戴月雀返還各60萬元之
      投資款予原告，其餘部分原告亦不得再請求，顯屬楊戴月
      雀與原告均有解除合資契約之意思表示，故楊戴月雀即應
      依民法第259 條負回復原狀之義務，而應返還各60萬元予
      原告二人。退萬步言，縱認原告二人與楊戴月雀間之法律
      關係屬合夥關係（假設語氣非自認），亦應屬隱名合夥契
      。依民法第701 條準用第686 條、第709 條規定，合夥人
      得聲明退夥，經聲明退夥後隱名合夥契約即終止，出名營
      業人即應返還隱名合夥人之出資及給與其應得之利益。楊
      戴月雀生前已與原告約定，將返還原告之出資額各60萬元
      ，故可知原告與楊戴月雀間之隱名合夥契約已終止，原告
      自得依民法第709 條請求返還出資額，而無須經清算程序
      。縱認原告與楊戴月雀間之隱名合夥契約於楊戴月雀往生
      前並未終止（假設語氣非自認），然依民法第708 條第4
      款之規定，隱名合夥契約亦已因出名營業人死亡而終止（
      97年9 月1 日），原告亦得依民法第709 條規定，請求被
      告返還原告二人之出資。
（四）並為先位聲明：被告應給付原告戴淑滇60萬元，及自起
      訴狀繕本送達之翌日起至清償日止，按年利率5%計算之利
      息。被告應給付原告戴玉珍60萬元，及自起訴狀繕本送
      達之翌日起至清償日止，按年利率5%計算之利息。原告
      願供擔保，請准宣告假執行。備位聲明：被告應將繼承
      楊戴月雀之遺產「苗栗市○○段0000-000地號」土地及坐
      落其上「苗栗市○○段00000-000 建號」建物所有權各1/
      3 移轉登記予原告戴淑滇，並給付原告戴淑滇5 萬7,904
      元。被告應將繼承楊戴月雀之遺產「苗栗市○○段0000
      -000地號」土地及坐落其上「苗栗市○○段00000-000 建
      號」建物所有權各1/3 移轉登記予原告戴玉珍，並給付原
      告戴玉珍5 萬7,904 元。原告願供擔保，請准宣告假執
      行。
二、被告方面則以：原告與楊戴月雀間之投資行為，目的並非僅
    止於取得系爭不動產所有權，而係求得出售不動產以為牟利
    ，此即為共同經營事業，自應屬合夥契約，並非原告所主張
    之隱名合夥。縱為隱名合夥關係，隱名合夥契約業已終止，
    既未經清算，原告自不得請求返還出資，自應以出資比例換
    算而移轉系爭不動產之應有部份各1/3 予原告（遭徵收部分
    ，則各分得現金1/3 ）較為允當。被告僅知系爭不動產由原
    告各投資60萬元，而不知楊戴月雀願以現金120 萬元返還，
    亦不同意以現金120 萬元返還。另第三人楊歸宜、楊巧倩業
    就楊戴月雀之遺產提起給付特留分之訴，系爭不動產亦列為
    第三人請求給付特留分標的之一，此部分請求給付特留分業
    經被告承認，故第三人楊歸宜、楊巧倩可就系爭不動產請求
    各移轉1/6 ，足見楊戴月雀之財產並非全由被告繼承，第三
    人楊歸宜、楊巧倩依民法第1153條規定須就被繼承人楊戴月
    雀之債務與被告負連帶責任。楊歸宜、楊巧倩予被告楊天保
    、訴外人楊森鴻因案涉訟而立場偏頗，其證言自難客觀公正
    。又本件投資系爭苗栗市○○段不動產，由楊森鴻、楊戴月
    雀與原告等人商議共同投資而各出資1/3 ，楊戴月雀僅出名
    投標，系爭不動產應有部分1/3 係借名登記於楊戴月雀等語
    ，資為抗辯。並為聲明：原告之訴及假執行聲請駁回；
    如受不利判決，被告願供擔保請准宣告免為假執行。
三、不爭執事項
    原告曾於83年間各出資60萬元交予楊戴月雀，楊戴月雀則以
    自己名義購買苗栗縣苗栗市○○段0000-0000 地號土地及其
    上000000-000建號之房屋之法拍不動產。上開土地於98年間
    曾因分割而增加苗栗市○○段0000-0000 地號，該0000-000
    1 地號土地已由苗栗縣政府徵收，徵收補償費為17萬3,712
    元。楊戴月雀業已死亡。
四、爭執事項
  (一)原告各出資60萬元之性質為何？係無名契約、合夥或隱名合
    夥或其他法律關係？
  (二)上開不動產是否訴外人楊森鴻出資1/3 ，借名登記於楊戴月
    雀？
  (三)原告先位聲明有無理由？
  (四)原告備位聲明有無理由？
  茲就兩造爭點及本院得心證理由分述如下：
五、原告各出資60萬元之性質為何？係無名契約、合夥或隱名合
    夥或其他法律關係？
（一）按合夥為二人以上互約出資以經營共同事業之契約，隱名
      合夥則為當事人約定，一方對於他方所經營之事業出資，
      而分受其營業所生之利益，及分擔其所生損失之契約。故
      合夥所經營之事業，係合夥人全體共同之事業，隱名合夥
      所經營之事業，則係出名營業人之事業。此有最高法院86
      年度台上字第437 號判決要旨可資參照。經查，證人楊巧
      倩即訴外人楊戴月雀之女於本院言詞辯論時具結證稱：「
      我媽媽當時從事法拍屋的買賣，都大概半年、一年就會脫
      手賣掉，有賺錢就依照投資的比例分，當初媽媽的意思就
      是大家一起出資來買這間法拍屋，再讓媽媽去脫手賺取差
      價，事後再由出資的人依照比例分得差價」等語（見本院
      卷第113 頁背面100 年4 月18日言詞辯論筆錄），顯見訴
      外人楊戴月雀本即有從事法拍屋買賣之事業，本件原告各
      出資60萬元，係由楊戴月雀自覓適當之法拍屋標的，拍定
      後即登記為楊戴月雀所有，再由楊戴月雀選擇適當時機以
      相當之價格出售牟利，原告僅各出資60萬元由楊戴月雀投
      資法拍屋標的，進而分受法拍屋轉售後所生利益，可見原
      告與訴外人楊戴月雀之間，就上開出資60萬元部分，係成
      立隱名合夥關係甚明。
（二）原告雖主張楊戴月雀生前已與原告約定，將返還原告之出
      資額各60萬元，可知原告與楊戴月雀間之隱名合夥契約已
      終止云云，惟此為被告所否認，原告亦未能提出證據加以
      佐證，再參以證人楊巧倩於本院言詞辯論時證稱：「因為
      這間房子始終都沒有賣掉，所以媽媽說，因為我弟弟是獨
      子，我們在94年時有簽放棄繼承的同意書，那時候有交代
      弟弟，如果這間房子沒有賣掉的話，要負責把錢還給阿姨
      」等語（見本院卷第113 頁背面100 年4 月18日言詞辯論
      筆錄），由其證述之內容可知，楊戴月雀係表示將來繼承
      原因發生時，倘該房屋尚未賣掉的話，則要把錢還給原告
      ，亦即在此之前，楊戴月雀仍有可能將該房屋脫手轉售，
      而原告自能從中獲取利益，因此原告主張在楊戴月雀生前
      已有約定終止隱名合夥契約云云，尚無可採。
（三）再按，出名營業人死亡者，隱名合夥即告終止，此民法第
      708 條第4 款定有明文。而隱名合夥契約終止時，出名營
      業人應返還隱名合夥人之出資及給與其應得之利益。此觀
      民法第709 條規定自明。又隱名合夥契約之出名營業人究
      應給付隱名合夥人利益若干，自須依民法第701 條準用同
      法第694 條規定經由合夥人全體或由其所選任之清算人清
      算後始可確定。亦有最高法院76年度台上字第1647號判決
      意旨參照，是縱使為隱名合夥契約，亦應準用合夥之規定
      ，於合夥終止後仍須經結算程序，始能分配其損益。本件
      原告與楊戴月雀間之隱名合夥尚未清算，此為兩造所不爭
      執，又楊戴月雀所購買之系爭法拍不動產房屋及土地，其
      中土地部分於98年間，曾因分割而增加苗栗市○○段0000
      -0001 地號，嗣後經苗栗縣政府徵收，徵收補償費為17萬
      3, 712元。在未經清算終結確定盈虧以前，自不得就原來
      出資為全部返還之請求，亦不得請求就所購買之法拍屋不
      動產為各1/3 應有部分之權利移轉。是原告所為先位聲明
      、備位聲明均難認為有理由。
六、既然本件隱名合夥關係終止後尚未經結算，原告先位、備位
    聲明均不能准許，則本件關於楊戴月雀是否僅係因訴外人楊
    森鴻借名登記為上開法拍不動產房屋及土地之所有人，即無
    審究之必要。
七、綜上所述，原告與訴外人楊戴月雀間之隱名合夥關係已終止
    ，但尚未選任清算人進行清算程序，從而原告先位聲明請求
    被告各返還60萬元之出資及遲疑利息；以及備位請求被告應
    將繼承「苗栗市○○段0000-000地號」土地及坐落其上「苗
    栗市○○段00000-000 建號」建物所有權各1/3 移轉登記予
    原告戴淑滇、戴玉珍，並分別給付原告戴淑滇、戴玉珍各5
    萬7,904 元，均為無理由，應予駁回。原告既受敗訴判決，
    其假執行之聲請即失所依據，應併予駁回。
八、本件事證已臻明確，兩造其餘之攻擊防禦方法，經審酌後，
    核與判決基礎之事實及結果並無影響，爰不予一一贅述，併
    此敘明。
九、訴訟費用負擔之依據：民事訴訟法第78條。
中    華    民    國  100     年    5     月    27    日
                  民事第二庭    法  官  連育群
以上正本係照原本作成
如對本判決上訴，須於判決送達後20日內向本院提出上訴狀。如
委任律師提起上訴者，應一併繳納上訴審裁判費。
中    華    民    國  100     年    5     月    27    日
                                書記官  溫婷雅